---
format:
  revealjs:
    title-slide: false
    theme: multinivel.scss
    incremental: true 
    slideNumber: true
    auto-stretch: false
    transition: fade
    transition-speed: slow
    scrollable: true
    scrollOverflow: true           
    css: estilos.css 
    self-contained: true
editor: source
---

# 

```{r librerias, echo=FALSE, warning=FALSE, message=FALSE, collapse=TRUE}

#| label: load-packages
#| include: false

pacman::p_load(
  haven, car, corrplot, dplyr, stargazer, lme4, texreg,
  reghelper, psych, sjPlot, ggplot2, ggeffects, lattice, kableExtra, sjmisc)
options(scipen = 999)
rm(list = ls())
```

```{r datos, echo=FALSE, warning=FALSE, message=FALSE}

load(file="procesamiento/data/data.RData")

```

:::::: columns
::: {.column width="20%"}
:::

:::: {.column .column-right width="80%"}
# **Adhesión a principios democráticos liberales: entre las percepciones individuales y los contextos nacionales**

------------------------------------------------------------------------

**Martina Gallardo, Cristóbal Unda y Diego Vicuña**

::: {.red2 .medium}
**Análisis de datos multinivel - 2025**

**Departamento de Sociología, Universidad de Chile**
:::

Santiago, 26 de Junio de 2025
::::

[Github repo](link%20al%20repo)
::::::

::: notes
Aquí mis notas
:::

# Introducción

-   \[problema, objeto de estudio\] Rendimiento en matemáticas decreciente y aumentan brechas por género

-   \[factores asociados L1\] Nivel socioeconómico y género de estudiantes

-   \[factores asociados L2\] Nivel socioeconómico de la escuela y composición de género de las salas de clases.

##  {data-background-color="#5f5758"}

::: {.center .middle}
[¿Cómo inciden las percepciones individuales y los climas democráticos nacionales en el respaldo ciudadano a los principios de la democracia liberal?]{style="font-size: 250%;"}
:::

# Hipótesis:

Nivel 1:

$H_1a$: Las mujeres presentan un mayor respaldo a los principios de la democracia liberal que los hombres.


$H_1b$: Las personas que valoran positivamente vivir en democracia presentan un mayor respaldo a los principios de la democracia liberal.


$H_1c$: Las personas que se perciben en una mejor situación económica presentan un mayor respaldo a los principios de la democracia liberal.

# Nivel 2

$H_2a$: Los países en los que la ciudadanía percibe que viven en una democracia presentan un mayor respaldo promedio a los principios de la democracia liberal.



$H_2b$: Los países donde las personas valoran más vivir en democracia presentan un mayor respaldo promedio a los principios de la democracia liberal.

------------------------------------------------------------------------

**Interacción entre niveles:**

[Modelo teórico (hipótesis)](input/img/modelo_visual.png){fig-align="center" width="638" height="364"}

# Metodología {data-background-color="#5f5758"}

## Datos

## Variables

(incluir tablas univariados por nivel)

## Métodos

... se estimó el siguiente modelo (hay que modificarlo):

$$
y_{ij} = \gamma_{00} + \gamma_{01} \text{ses} + \gamma_{02} \text{female} + \gamma_{03} \text{sector} + \gamma_{04} \text{mnses} + u_{0j} + r_{ij}
$$

# Resultados {data-background-color="#5f5758"}

## Descriptivos

##### Tabla 1, Estadísticos descriptivos univariados nivel 1

```{r tbl-descriptivos-nivel1, echo=FALSE, warning=FALSE, message=FALSE}

datos_limpios <- datos %>%
  haven::zap_labels() %>%  # Elimina atributos de etiquetas
  ungroup()

datos_limpios %>% select(indice_dem, país, grp_econ, imp_dem, mujer) %>% 
  ungroup() %>%
  sjmisc::descr(show = c("label","range", "mean", "sd", "NA.prc", "n"))%>%
  kable(digits =2, "markdown", caption = "Variables nivel 1")
```

##### Tabla 2, Estadisticos descriptivos univariados nivel 2

```{r tbl-descriptivos-nivel2, echo=FALSE, warning=FALSE, message=FALSE }
agg_datos <- datos %>% group_by(país) %>% summarise_all(mean) %>% as.data.frame()
agg_datos %>% select(cuan_dem, prom_imp_dem) %>%
  sjmisc::descr(show = c("label", "range", "mean", "sd", "NA.prc", "n")) %>%
  kable(., digits = 2, "markdown", caption = "Variables nivel 2")
```

## Modelos

Los resultados de los modelos de regresión pueden ser presentados en un coefplot

## Resultados {.scrollable-x .smaller}

o mediante tablas

## Interacción

::::: columns
::: {.column width="70%"}
:::

::: {.column width="30%"}
La interacción muestra que...
:::
:::::

# Conclusiones {data-background-color="black"}

::: incremental
-   bla bla bla
-   bla bla
-   bla
:::

## Referencias

Alexander, A. C., & Welzel, C. (2011). Empowering women: The role of emancipative beliefs. European Sociological Review, 27(3), 364–384. https://doi.org/10.1093/esr/jcq012

Almond, G. A., & Verba, S. (1963). The Civic Culture: Political Attitudes and Democracy in Five Nations. Princeton University Press.

Ariely, G., & Davidov, E. (2011). Can we rate public support for democracy in a comparable way? Social Indicators Research, 104(2), 271–286. https://doi.org/10.1007/s11205-010-9693-5

Bellino, M. J. (2017). Democracia liberal y democracia participativa: una tensión no resuelta. Revista LyE, (25), 1–20. http://revistas.derecho.uba.ar/index.php/revistalye/article/view/1037

Castro Domingo, P. (2011). Cultura política: una propuesta socio-antropológica de la construcción de sentido en la política. Región y Sociedad, 23(50), 215–247. http://www.redalyc.org/articulo.oa?id=10218443009

Córdoba Gómez, M. (2008). Democracia liberal y democracia participativa: una tensión no resuelta. Andamios, 5(10), 9–32. https://www.scielo.org.mx/scielo.php?script=sci_arttext&pid=S1870-0063200800030000

Finch, W. H., Bolin, J. E., & Kelley, K. (2014). Multilevel modeling using R. CRC Press. https://doi.org/10.1201/b16042

Franetovic, G., & Castillo, J.-C. (2022). Preferences for income redistribution in unequal contexts: Changes in Latin America between 2008 and 2018. Frontiers in Sociology, 7, 806458. https://doi.org/10.3389/fsoc.2022.806458

Goldstein, H. (1995). Multilevel statistical models (2nd ed.). Edward Arnold.

Inglehart, R., & Welzel, C. (2005a). Modernization, cultural change, and democracy: The human development sequence. Cambridge University Press.

Inglehart, R., & Welzel, C. (2005b). Liberalism, postmaterialism, and the growth of freedom. International Review of Sociology, 15(1), 81–108. https://doi.org/10.1080/03906700500038579

Kong, M. (2024). Individual Perspectives on Liberal Democracy: Insights from World Values Survey. International Journal of High School Research, 6(4), 45–60. https://doi.org/10.36838/v6i4.5

Lee, S. K. (2024). Inequality and the Eroding Base of Liberal Democracy. Social Science Research, 113, 103087. https://doi.org/10.1016/j.ssresearch.2024.103087

Offe, C. (2011). Crisis and innovation of liberal democracy: Can deliberation be institutionalised? Czech Sociological Review, 47(3), 447–472. Our World in Data. (2024). Liberal Democracy Index – V-Dem Central Estimate, Population-Weighted. OurWorldInData.org. https://ourworldindata.org/grapher/liberal-democracy-index

Serret, E. (2004). Género y democracia. Revista Venezolana de Estudios de la Mujer, 9(21), 35–47. https://www.redalyc.org/pdf/315/31502103.pdf

Wike, R., Silver, L., & Castillo, A. (2019). Many across the globe are dissatisfied with how democracy is working. Pew Research Center. https://www.pewresearch.org/global/2019/04/29/many-across-the-globe-are-dissatisfied-with-how-democracy-is-working/
