---
format:
  revealjs:
    title-slide: false
    theme: multinivel.scss
    incremental: true 
    slideNumber: true
    auto-stretch: false
    transition: fade
    transition-speed: slow
editor: source
---

# 

```{r librerias, echo=FALSE, warning=FALSE, message=FALSE, collapse=TRUE}

#| label: load-packages
#| include: false

pacman::p_load(
  haven, car, corrplot, dplyr, stargazer, lme4, texreg,
  reghelper, psych, sjPlot, ggplot2, ggeffects, lattice, kableExtra, sjmisc)
options(scipen = 999)
rm(list = ls())
```

```{r datos, echo=FALSE, warning=FALSE, message=FALSE}

load(file="procesamiento/data/data.RData")

```

:::::: columns
::: {.column width="20%"}
:::

:::: {.column .column-right width="80%"}
# **Adhesión a principios democráticos liberales: entre las percepciones individuales y los contextos nacionales**

------------------------------------------------------------------------

**Martina Gallardo, Cristóbal Unda & Diego Vicuña**

::: {.red2 .medium}
**Análisis de datos multinivel - 2025**

**Departamento de Sociología, Universidad de Chile**
:::

Santiago, 26 de Junio de 2025
::::

[Github repo](link%20al%20repo)
::::::

::: notes
Aquí mis notas
:::

# Introducción

-   \[problema, objeto de estudio\] Rendimiento en matemáticas decreciente y aumentan brechas por género

-   \[factores asociados L1\] Nivel socioeconómico y género de estudiantes

-   \[factores asociados L2\] Nivel socioeconómico de la escuela y composición de género de las salas de clases.

##  {data-background-color="#5f5758"}

::: {.center .middle}
[¿Cómo inciden las percepciones individuales y los climas democráticos nacionales en el respaldo ciudadano a los principios de la democracia liberal?]{style="font-size: 250%;"}
:::

# Hipótesis:

Nivel 1:

$H_1$:

$H_2$:

Nivel 2

$H_3$:

$H_4$:

# Metodología {data-background-color="#5f5758"}

## Datos

## Variables

(incluir tablas univariados por nivel)

## Métodos

... se estimó el siguiente modelo (hay que modificarlo):

$$
y_{ij} = \gamma_{00} + \gamma_{01} \text{ses} + \gamma_{02} \text{female} + \gamma_{03} \text{sector} + \gamma_{04} \text{mnses} + u_{0j} + r_{ij}
$$

# Resultados {data-background-color="#5f5758"}

## Descriptivos

##### Tabla 1, Estadísticos descriptivos univariados nivel 1

```{r tbl-descriptivos-nivel1, echo=FALSE, warning=FALSE, message=FALSE}

datos_limpios <- datos %>%
  haven::zap_labels() %>%  # Elimina atributos de etiquetas
  ungroup()

datos_limpios %>% select(indice_dem, país, grp_econ, imp_dem, mujer) %>% 
  ungroup() %>%
  sjmisc::descr(show = c("label","range", "mean", "sd", "NA.prc", "n"))%>%
  kable(digits =2, "markdown", caption = "Variables nivel 1")
```

##### Tabla 2, Estadisticos descriptivos univariados nivel 2

```{r tbl-descriptivos-nivel2, echo=FALSE, warning=FALSE, message=FALSE }
agg_datos <- datos %>% group_by(país) %>% summarise_all(mean) %>% as.data.frame()
agg_datos %>% select(cuan_dem, prom_imp_dem) %>%
  sjmisc::descr(show = c("label", "range", "mean", "sd", "NA.prc", "n")) %>%
  kable(., digits = 2, "markdown", caption = "Variables nivel 2")
```

## Modelos

Los resultados de los modelos de regresión pueden ser presentados en un coefplot

## Resultados {.scrollable-x .smaller}

o mediante tablas

## Interacción

::::: columns
::: {.column width="70%"}
:::

::: {.column width="30%"}
La interacción muestra que...
:::
:::::

# Conclusiones {data-background-color="black"}

::: incremental
-   bla bla bla
-   bla bla
-   bla
:::

## Referencias
